臺北高等行政法院判決
　　　　　　　　　　　　　　　　　　93年度訴字第02124號
　　　　　　　　　　　　　　　.
原　　　告　韓國商‧三星電子股份有限公司
代　表　人　甲○○
訴訟代理人　丁○○專利代理人.
複　代理人　丙○○專利代理人.
被　　　告　經濟部智慧財產局
代　表　人　蔡練生（局長）
訴訟代理人　乙○○
上列當事人間因發明專利申請事件，原告不服經濟部中華民國93
年4月22日經訴字第09306217430號訴願決定，提起行政訴訟，本
院判決如下：
　　主  文
原告之訴駁回。
訴訟費用由原告負擔。
　　事  實
一、事實概要：原告於民國（下同）88年10月4日以「具有用於
    瑕疵管理之備用區域的記錄媒體以及定位備用區域的方法」
    向被告申請發明專利，經被告編為第00000000號予以審查，
    不予專利。原告不服，申請再審查，案經被告於92年11月19
    日以（92）智專3（2）04059字第09221170200號專利再審查
    核駁審定書仍為本案應不予專利之處分。原告不服，提起訴
    願，遭決定駁回，遂提起行政訴訟。
二、兩造聲明：
    (一)原告聲明：
      1.訴願決定及原處分均撤銷。
      2.訴訟費用由被告負擔。
    (二)被告聲明：
      如主文所示。
三、兩造之爭點：
    本案是否有違核駁審定時專利法第20條第2項進步性之規定
    ，不符發明專利之要件？
    (一)原告主張：
      1.查，訴願決定機關為系爭案「訴願駁回」之理由，分析
        大致如下：「‧‧‧經查，引證案已揭示其於光碟中設
        置不同之C及G清單區域，以利於記錄用以管理光碟格式
        化及在記錄時分別檢測到之缺陷清單，並以一備用區域
        取代在記錄過程中檢測到之缺陷區域，同時以一R清單
        區域來記錄R缺陷清單，以管理缺陷區域與對應之備用
        區域間之關聯。亦即引證案已揭示缺陷區域之清單區域
        及取代缺陷區域之備用區域之設置及其相關之缺陷管理
        等技術內容。本案與引證案相較，本案用以管理光碟瑕
        疵之主備用區域，大致對應於引證案中用以記錄缺陷清
        單之C及G清單區域以及R清單區域，而其技術特徵之線
        性取代的附加備用區域，實質上對應於引證案中取代用
        之備用區域。故本案與引證案之差異，僅在於其將該線
        性取代之附加備用區域分配在使用者資料區之最後部分
        ；然在技術上，該線性取代之附加備用區域原本即可分
        配在使用者區域之任一選定部分，而在不影響原有之使
        用者資料區之連續性明顯運作條件下，本案將附加備用
        區域設置在使用者資料區之最後部分，仍係熟習該項技
        術者所易於思及之選擇，不符發明專利之進步性要件。
        ‧‧‧」。
      2.惟，對於上述之決定，本案原告實難心服，特陳述理由
        如下：
        (1)按，訴願及行政訴訟等各種行政救濟之立意，乃在於
          對各階層行政機關處理之業務所可能造成之行政疏失
          ，期能以其上級單位作一重新判斷，以避免現存不合
          理之行政過失，造成人民權益受損而無法彌補，因此
          ，當人民依法提起各種行政救濟時，審理機關應以一
          較開放而客觀之立場，針對各種行政救濟所陳述之理
          由作一瞭解，並詳加審理，而非視而不見、放任不理
          ，僅針對其下屬所認定之偏差事實一昧重覆辯解；如
          此，才能消除一般人民對政府行政機關間有所偏袒、
          草率之疑慮，而能獲得較公正之審理結果。
        (2)觀諸上述訴願決定機關為系爭案之訴願決定書內容中
          ，主要係沿襲該被告之核駁理由論述，並藉以認定系
          爭案所揭示之技術手段係引用於該引證案，且為熟習
          該項技術者所易於思及，因而判定本案不符發明專利
          之進步性要件：然而，實際上在傳統光碟格式化的管
          理技術中，在經過多次格式化之後，會造成邏輯資料
          區不連續的情形，而本發明則揭示了一種解決上述問
          題之手段，其利用將該備用區域分配於資料區域的最
          後區域，並且被擴大至資料區域的最上方，藉以防止
          邏輯位址的不連續，且其對於資料存取之效率及正確
          性皆有極大之助益，此於前述之「訴願駁回」理由中
          ，訴願決定機關亦承認：「‧‧‧。故本案與引證案
          之差異，僅在於其將該線性取代之附加備用區域分配
          在使用者資料區之最後部分；‧‧‧」。顯見，系爭
          案得以藉由「將該線性取代之附加備用區域分配在使
          用者資料區之最後部分」等方法，解決「在多次格式
          化之後，會造成邏輯資料區不連續」之缺失，此即系
          爭案之主要訴求標的，而相關之技術手段亦完全未見
          於被告所引證之美國專利甚至於其它相關資訊中，確
          係一首次公開且具有極佳效能之技術方法。
        (3)至於一專利案「進步性」之判斷，依被告所出版之專
          利審查基準一書中第1-2-22頁第9行對於相關發明進
          步性之判斷，有：「2.轉用發明，某一技術領域之既
          有技術、知識被轉用至其它技術領域，如此之轉用，
          對於熟習該項技術者而言，可產生突出的技術特徵或
          顯然的進步，或可克服其他技術領域中之技術問題者
          ，此種轉用視為非能輕易完成。」之指示；同書第
          1-2-27頁第14行，則有「進步性之審查，‧‧‧，應
          確實依據引證資料所載之技術或知識，針對發明之技
          術內容，綜合發明之目的、功效，研判其是否選擇或
          結合之困難度，而獲得突出的技術特徵或顯然的進步
          加以判斷」的揭示，可知有關於發明進步性之審查，
          亦可參酌該發明案之目的、功效作為研判之基礎；本
          發明實際上並非一如前述原處分引證案所揭示「於光
          碟中設置不同之C及G清單區域，以便記錄用以管理光
          碟格式化及在記錄時分別檢測到之缺陷清單，並以一
          備用區域取代在記錄過程中檢測到之缺陷區域，同時
          以一R清單區域來記錄R缺陷清單以管理缺陷區域與對
          應之備用區域間之關聯。」之技術手段，而僅係一利
          用上述技術之「轉用發明」而已，被告及原決定機關
          以其為依據而否定本案，其觀念上顯然有所偏差。
        (4)再者，訴願決定機關之「訴願駁回」理由中，另述及
          ：「原告雖於92年3月21日提出申復，惟其申復理由
          著重於引證案之目的及技術特徵上與本案之比對；然
          本案係以不具進步性予以核駁，自應著重在該引證案
          所揭示技術內容中與本案技術相關之部分加以比較，
          如本案再審查核駁理由先行通知書之理由(二)所分析者
          。然而，綜觀專利法或相關法規、審查基準中，並無
          對於陳述新穎性、進步性之比較方式有任何規定，實
          際上本案原告對於所謂之「技術手段」、「技術手法
          」與「技術特徵」三者間之差異實難以分辨，而被告
          在未提出要求及說明之情形下，即草率的核駁系爭案
          ，顯係早有欲核駁系爭案之先入為主觀念，因此，對
          於系爭案於再審查核駁理由先行通知之申復理由並不
          願詳加研究，而一昧的以牽強、非合理之理由核駁本
          案，其立場及心態已明顯過於主觀、獨斷；未料訴願
          決定機關不但不針對上述行政偏差予以糾正，反而一
          昧的偏袒護短，實令人對行政機關的本位主義難以苟
          同。
      3.綜上所陳，被告之再審查立場並非客觀，其核駁理由亦
        極為牽強，系爭案並未違反上揭諸法條之規定，被告在
        未經過詳細比對之前提下，即草率的否准系爭案，顯然
        未盡公正審查之責，而訴願決定機關不但未予以糾正，
        反一昧偏袒護短，其作法實為可議，為維護專利法之公
        正公平之宗旨，特依法提起行政訴訟，請再予詳查，並
        期盡速撤銷原處分及訴願決定，以維專利法之精神。
    (二)被告主張：
      1.行政訴訟起訴狀理由2.之(2)所述並非事實，引證案之美
        國專利並不必然會在多次格式化之後，造成邏輯資料區
        不連續，因為該引證案並非本案說明書中引述之先前技
        術例，反而是具有對等之技術例者；且該原告主觀且利
        己之猜測並無實際之佐證加以支持，故不足以採信。
      2.起訴狀理由2.之(3)亦非事實，在進行比對之後，本案中
        關鍵之構成要件均已可見之於引證案中之對應相關構件
        ，顯見其間所運用之技術與知識應仍是相同者；而其差
        異之所在亦僅在於本案特別強調其中之線性取代之附加
        備用區域係分配在使用者資料區之最後部分；但具備本
        項技術領域之通常知識者（常識）均知道資料之附加備
        用區域原本即可在不影響原有之使用者資料區之連續性
        之顯然必要條件下，將該附加之備用區區域予以設置；
        而將其設置在使用者資料區之最後部分顯然仍是一最易
        於思及之選擇，因為該部分具有最大之可使用資料區。
        故本案不具進步性係一審慎之研判結果，並無觀念上之
        偏差。
      3.系爭案於其再審查階段已審慎參酌其提出之申復理由，
        起訴狀理由2.之(4)所述並非事實，此外，本案係以不具
        進步性核駁，故原告先前致力於強調本案與引證案在非
        關鍵所在之細節差異，其顯非本事件所應論究者。本案
        所運用之技術與知識即已可見之於引證案，而其間之差
        異又僅在於某一已對應習知之資料之附加備用區之設置
        部分之選定，且其選定部位又是最容易思及者，實不具
        進步性。
      4.綜上所述，被告原處分並無違法，敬請駁回原告之訴。
    理  由
一、按凡利用自然法則之技術思想之高度創作，而可供產業上利
    用者，得依法申請取得發明專利，固為專利法第19條暨第20
    條第1項前段所規定。惟其發明如「係運用申請前既有之技
    術或知識，而為熟習該項技術者所能輕易完成時」，仍不得
    依法申請取得發明專利，復為同法第20條第2項所明定。
二、本件第00000000號「具有用於瑕疵管理之備用區域的記錄媒
    體以及定位備用區域的方法」發明專利申請案，依原告於90
    年9月28日所提申請專利範圍修正本第1項及第11項之獨立項
    內容觀之，其為一種具有瑕疵管理備用區域的光碟，包含由
    多個區段構成一個組的使用者資料區及用於光碟瑕疵管理的
    主備用區域，其特徵在於所述的光碟具有位於使用者資料區
    最後部所分配的用於光碟使用期間瑕疵管理的線性取代附加
    備用區域；而其分配備用區域的方法包括如下步驟：在光碟
    使用期間，在所述光碟使用者資料區最後分配用於缺陷管理
    的線性取代的附加備用區域。案經被告一再審查，認被告於
    91年12月19日（91）智專3（2）04059字第09182007334號專
    利再審查案核駁理由先行通知書已論明，西元1993年8月17
    日公告之美國第0000000號專利案（即引證案）已揭示分別
    以不同之C及G清單區域來記錄用以管理光碟在格式化及在記
    錄時分別檢測到之缺陷區域之C及G缺陷清單，並以一備用區
    域取代記錄過程中檢測到之缺陷區域，同時以一R清單區域
    來記錄R缺陷清單以管理缺陷區域與對應之備用區域之關聯
    ，並以一備用區域分配裝置以分配一備用區域至一缺陷區域
    等技術內容。本案與之相較，其全部設計僅在於其將該用於
    線性取代之備用區域分成主備用區域及附加備用區域，然此
    為單純之區域分割而已；且於本案中該主備用區域中分配給
    線性取代之第二備用區域相對較小，當其不夠用時，顯然需
    要額外之附加備用區域，而該額外分配之附加備用區域不能
    影響既有之使用者資料區之連續，故本案將其分配在該使用
    者資料區之最後部分，仍係熟習該項技術者於既有之限制條
    件下所能輕易完成者，不符發明專利之進步性要件。原告雖
    於92年3月21日提出申復，惟其申復理由著重於引證案之目
    的及技術特徵與本案之比對；然本案係以不具進步性予以核
    駁，自應著重在該引證案所揭示技術內容中與本案技術相關
    之部分加以比較，如本案再審查核駁理由先行通知書之理由
    (二)所分析者，故經審酌原告之申復理由後，仍認本案不符發
    明專利要件，乃為應不予專利之處分。原告不服，依序提起
    訴願及行政訴訟；兩造之主張各如事實欄所載，其爭點厥為
    本案是否有違核駁審定時專利法第20條第2項進步性之規定
    ，不符發明專利之要件？
三、經查，引證案已揭示其於光碟中設置不同之C及G清單區域來
    記錄用以管理光碟在格式化及在記錄時分別檢測到之缺陷區
    域之C及G缺陷清單，並以一備用區域取代在記錄過程中檢測
    到之缺陷區域，同時以一R清單區域來記錄R缺陷清單以管理
    缺陷區域與對應之備用區域間之關聯；亦即引證案已揭示缺
    陷區域之清單區域及取代缺陷區域之備用區域之設置及其相
    關之缺陷管理等技術內容。本案與引證案相較，本案用以光
    碟瑕疵管理之主備用區域大致上對應於引證案中用以記錄缺
    陷清單之C及G清單區域以及R清單區域，而其技術特徵之線
    性取代的附加備用區域，實質上對應於引證案中取代用之備
    用區域；故本案與引證案之差異，僅在於其將該線性取代之
    附加備用區域分配在使用者資料區之最後部分；然在技術上
    ，該線性取代之附加備用區域原本即可分配在使用者區域之
    任一選定部分，而在不影響原有之使用者資料區之連續性明
    顯運作條件下，本案將附加備用區域設置在使用者資料區之
    最後部分，仍係熟習該項技術者所易於思及之選擇，不符發
    明專利之進步性要件。
四、原告起訴意旨雖稱：在傳統光碟格式化的管理技術中，在經
    過多次格式化之後，會造成邏輯資料區不連續的情形，而本
    案發明則揭示了一種解決上述問題之手段云云。惟查，本件
    引證案之美國專利，並非本案說明書中引述之先前技術例，
    究難等同論之。又本案係以不具進步性核駁，非謂本案不具
    新穎性，故原告所強調本案與引證案在非關鍵所在之細節差
    異，並不影響本案不具進步性之論述，更與其所稱之「轉用
    發明」無關。
五、綜上所述，本案確係運用申請前引證案既有之技術或知識，
    而為熟習該項技術者所能輕易完成，自不具進步性，原告所
    訴核不足採。從而，被告以本案有違核駁審定時專利法第20
    條第2項之規定，不符發明專利之要件，而為本案應不予專
    利之處分，洵無違誤，訴願決定予以維持，亦無不合；原告
    仍執前詞，訴請撤銷，為無理由，應予駁回。
據上論結，本件原告之訴為無理由，依行政訴訟法第98條第3項
前段，判決如主文。
中　　華　　民　　國　　94　　年　 　7　　月　 20  　 日
                    第四庭審判長法　官  徐  瑞  晃
           　　　  　　　　　　 法　官  蕭  惠  芳
           　　　　  　　　　　 法　官  李  得  灶
上為正本係照原本作成。
如不服本判決，應於送達後20日內向本院提出上訴狀並表明上訴
理由，如於本判決宣示後送達前提起上訴者，應於判決送達後20
日內補提上訴理由書（須按他造人數附繕本）。
中　　華　　民　　國　　94　　年　 　7　　月　 28  　 日
            　　　　  　　　　　書記官  陳  清  容
